臺灣高等法院民事判決
109年度重家上字第2號
上  訴  人  吳劍雲  
訴訟代理人  王啟安律師
被 上訴 人  吳劍振  

訴訟代理人  古乾樹律師
被 上訴 人  吳尚綸  


上列當事人間請求確認繼承權不存在事件，上訴人對於中華民國
108年10月31日臺灣臺北地方法院108年度重家繼訴字第36號第一
審判決提起上訴，本院於109年11月11日言詞辯論終結，判決如
下：
    主      文
上訴駁回。
第二審訴訟費用由上訴人負擔。
    事實及理由
一、上訴人主張：兩造均為被繼承人吳永德（民國106年11月21
    日死亡）之子，被上訴人吳劍振、吳尚綸（下合稱被上訴人
    ，如單指其一，逕稱姓名）對吳永德有重大之虐待及侮辱，
    經吳永德於106年10月10日以信函（下稱系爭信函）表示被
    上訴人不得繼承，爰依民法第1145條第1項第5款之規定，訴
    請確認被上訴人對吳永德遺產之繼承權不存在等語。原審就
    此部分（案號：108年度重家繼訴字第36號）為上訴人敗訴
    之判決，上訴人不服，提起上訴，並聲明：㈠原判決關於駁
    回後開第二項部分（即原判決108年度重家繼訴字第
　　36號）廢棄。㈡被上訴人對吳永德遺產之繼承權不存在。
二、被上訴人抗辯：伊對吳永德並無虐待或侮辱情事，吳永德亦
    未曾表示伊不得繼承遺產，伊並未喪失繼承權等語，資為抗
    辯。並答辯聲明：上訴駁回。
三、按確認法律關係之訴，非原告有即受確認判決之法律上利益
    者，不得提起之，民事訴訟法第247條第1項前段定有明文。
    所謂即受確認判決之法律上利益，係指因法律關係之存否不
    明確，致原告在私法上之地位有受侵害之危險，而此項危險
    得以對於被告之確認判決除去之者而言。故確認法律關係成
    立或不成立之訴，苟具備前開要件，即得謂有即受確認判決
    之法律上利益，有最高法院42年臺上字第1031號判決先例意
    旨可供參照。上訴人主張被上訴人對吳永德之遺產喪失繼承
    權，被上訴人就此存有爭執，足以影響上訴人之繼承權益，
    而此不安之狀態得以確認判決除去之，上訴人對被上訴人提
    起確認訴訟，當事人適格，且有即受確認判決之法律上利益
    ，可提起本件確認訴訟，合先敘明。
四、經查，兩造及訴外人吳劍敏均為被繼承人吳永德之子，吳永
    德於106年11月21日死亡，兩造及吳劍敏均為吳永德之法定
　　繼承人。吳永德生前與上訴人、吳劍敏同住。系爭信函由上
    訴人繕打製作，經吳永德簽名，被上訴人並未在場等情，有
    系爭信函、繼承系統表、戶籍謄本在卷足稽（見原審卷第27
    頁、本院卷第403-410頁），且為兩造所不爭執（見本院卷
    第　208、397頁），堪信真實。
五、上訴人主張：被上訴人對於吳永德有重大之虐待或侮辱情事
    ，經吳永德表示其不得繼承，被上訴人喪失其繼承權云云，
    惟為被上訴人所否認（見本院卷第208頁），並以前詞置辯
    ，玆查：　　
　㈠按對於被繼承人有重大之虐待或侮辱情事，經被繼承人表示
    其不得繼承者，喪失其繼承權，民法第1145條第1項第5款定
    有明文。是依本款構成喪失繼承權之要件有二：⒈對於被繼
    承人有重大之虐待或侮辱。⒉須經被繼承人表示其不得繼承
    。
　㈡上訴人舉吳永德106年10月10日系爭信函「劍鵬（尚綸）、劍
    振…日後不得參與家產的分配」之記載（見原審卷第183-184
    頁），主張：吳永德已表示被上訴人不得繼承云云（見本院
    卷第177-178頁），惟上開信函該段全文為「你們母親生前
    也多次當面囑咐過，長大離家自立門戶和未盡奉養父母責任
    的兒女，日後不得參與家產的分配」，核其前後文義，應係
    吳永德以兩造母親生前之囑咐，提醒被上訴人務要善盡奉養
    父母之責，否則日後不得參與家產分配，難謂吳永德指明被
    上訴人不得繼承。　
　㈢且上訴人主張：吳永德於106年10月10日有感於其自71年退休
    後，家庭生活開銷均由伊一肩扛起，故口頭囑咐伊草擬還款
    協議，由吳永德與伊締約，約定吳永德退休後30多年家庭生
    活費用由伊代墊之款項，作為吳永德向伊之個人借款云云（
    見原審卷第10頁），並提出還款協議為證（見原審卷第17-2
    0頁），被上訴人就還款協議上吳永德之簽名並不爭執（見
    本院卷第397頁），而該還款協議第陸點第三項、第七項約
    定：「借款方吳永德兒子名單：長子吳劍雲（共同執行看護
    照顧借款方，同時為借出方）、三子吳尚綸（未照顧借款方
    ）、四子吳劍振（未照顧借款方）、六子吳劍敏（共同執行
    看護照顧借款方）」、「以上代墊扶養費、醫藥費與補助，
    需於扶養協助書簽署後並於106年10月30日前繳清，否則視
    同同意在未來以繼承的財產扣抵相應價值以支付該償付的扶
    養費，無異議」（見原審卷第19、20頁），衡情吳永德如於
    106年10月10日以系爭信函表明被上訴人不得繼承其遺產，
    自無再於同日以上開還款協議表示被上訴人如未清償上訴人
    之代墊款項，將以其繼承之遺產為扣抵，顯見吳永德並無以
    系爭信函表示被上訴人不得繼承之意。上訴人嗣於本院翻異
    前開有關還款協議製作之時點，改稱還款協議與系爭信函製
    作時間不同，吳永德106年10月10日簽名時應該未發現二者
    內容不同，才在同一天簽署二份文件，吳永德確有表示被上
    訴人不得繼承云云（見本院第398頁），惟吳永德於106年10
    月10日簽署還款協議既為上訴人所自承，則上訴人謂吳永德
    簽名時未發現還款協議與系爭信函內容矛盾云云，核屬臆測
    之詞，洵屬無據。
　㈣證人吳劍敏雖證稱：106年10月10日簽署系爭信函，是為了讓
    我和吳劍雲有保障，因為吳劍振、吳尚綸一直吵，父親（即
    吳永德）認為這樣不行，就要求我大哥（即上訴人）按照他
    的意思寫下內容，不能讓他們拿到遺產，要求我大哥把這個
    寫進去。父親說吳劍振、吳尚綸沒有在家裡負起照顧責任，
    已經在外成家立業，不該再爭奪家裡財產，為了保護家裡剩
    下的成員，就必須做個決斷，這個也是按照母親生前所主張
    的，寫下這文件，我大哥把這文件內容複誦給父親聽，父親
    才簽署這文件等語（見原審卷第167-168頁），然其證詞與
    系爭信函文義不符，並與還款協議內容相互予盾，可知吳劍
    敏證詞並非事實，顯不足採。
　㈤此外，上訴人復未能舉證證明吳永德曾表示被上訴人不得繼
    承，則上訴人依民法第1145條第1項第5款規定，主張被上訴
    人喪失繼承權，顯非可採。　　
六、綜上所述，上訴人依民法第1145條第1項第5款規定，訴請確
    認被上訴人對吳永德遺產之繼承權不存在，為無理由，不應
    准許。從而原審所為上訴人敗訴之判決，並無不合。上訴論
    旨指摘原判決不當，求予廢棄改判，為無理由，應駁回其上
    訴。
七、本件事證已臻明確，兩造其餘之攻擊或防禦方法及所用之證
    據，經本院斟酌後，認為均不足以影響本判決之結果，爰不
    逐一論列，附此敘明。
八、據上論結，本件上訴為無理由，判決如主文。
中　　華　　民　　國　　109 　年　　12　　月　　9 　　日
                  家事法庭
                      審判長法  官  賴劍毅
                            法  官  楊雅清
                            法  官  陳君鳳
正本係照原本作成。
如不服本判決，應於收受送達後20日內向本院提出上訴書狀，其
未表明上訴理由者，應於提出上訴後20日內向本院補提理由書狀
（均須按他造當事人之人數附繕本）上訴時應提出委任律師或具
有律師資格之人之委任狀；委任有律師資格者，另應附具律師資
格證書及釋明委任人與受任人有民事訴訟法第466 條之1第1項但
書或第2項（詳附註）所定關係之釋明文書影本。如委任律師提
起上訴者，應一併繳納上訴審裁判費。
中　　華　　民　　國　　109 　年　　12　　月　　9 　　日

  　　　　　　　　　　　　　書記官  林桂玉
附註：
民事訴訟法第466條之1（第1項、第2項）：
對於第二審判決上訴，上訴人應委任律師為訴訟代理人。但上訴
人或其法定代理人具有律師資格者，不在此限。
上訴人之配偶、三親等內之血親、二親等內之姻親，或上訴人為
法人、中央或地方機關時，其所屬專任人員具有律師資格並經法
院認為適當者，亦得為第三審訴訟代理人。